【裁判字號】    90,台非,148
【裁判日期】    900503
【裁判案由】    偽造文書
【裁判全文】
最高法院刑事判決                                  九十年度台非字第一四八號
    上訴人  最高法院檢察署檢察總長
    被  告  甲○○
            丙○○
            乙○○
右上訴人因被告等偽造文書案件，對於台灣高等法院中華民國八十六年一月十四日第
二審確定判決（八十五年度重上更(十四)字第一一四號，自訴案號：台灣台北地方法院七
十年度自字第三八二號），認為違法，提起非常上訴，本院判決如左：
    主  文
上訴駁回。
    理  由
非常上訴理由稱：按判決不適用法則或適用不當者，為違背法令。判決不載理由或所
載之理由矛盾者，當然為違背法令。刑事訴訟法第三百七十八條、第三百七十九條第
十四款各有明文規定。又依法應於審判期日調查之證據未予調查，致適用法令違誤，
而顯然於判決有影響者，該項確定判決，即屬判決違背法令，應有刑事訴訟法第四百
四十七條第一項第一款之適用。曾經司法院大法官會議以釋字第一八一號解釋在案。
又證據之證明力如何，雖屬於事實審法院自由判斷職權，而其所為判斷，仍應受經驗
法則與論理法則之支配。亦有貴院五十三年台上字第二○六七號判例可供參照。本件
原判決依據調查機關之鑑定、證人連忠興等之證言等證據，認定被告有偽造文書行為
，固似有據。惟查：(一)、有罪之判決書，其事實之認定與理由之說明，應互相一致。
否則即屬判決之理由矛盾。原判決事實欄二＼(二)及(三)均記載；被告係變造華菱公司六
十九年九月二十日上午十時之股東會及董事臨時聯合全員大會會議紀錄，理由項下則
有時指被告等變造該紀錄，有時又指被告等係偽造。顯係自相矛盾，且足以影響被告
之罪名。貴院八十五年台上字第三○○○號判決發回意旨已予指明，原判決仍不予置
理，致原瑕疵依然存在。自屬違誤。(二)、原判決事實欄二＼(六)認定被告在六十九年十
二月二十六日上午十時華菱公司股東臨時會決議錄虛偽登載推選董監事及修改公司章
程，在該日下午三時董事會議事錄上，虛偽登載胡劉秀美為出席董事之一及推選乙○
○為董事長，……。係偽造「業務上不實文書」。但其理由三僅謂被告……逐步實施
附表一所示偽造印章、印文與署押，盜用印章、偽造、變造私文書、使公務員登載不
實等行為……所為係犯刑法第二百十六條、第二百十條、第二百十四條、第三百三十
九條第二項之罪。無被告犯刑法第二百十五條罪之論斷，論結欄亦未適用該刑法第二
百十五條。顯係判決不載理由，並係判決不適用法則。(三)、依原判決事實欄及其附表
之認定，華菱公司六十九年九月二十日上午十時之股東會及董事會臨時聯合全員大會
會議紀錄中，被告所變造者，僅係其附表一編號２之部分。換言之，除該附表所列指
被告變造之部分外，其餘均屬真正。經核卷附該紀錄之所有文字，均係被告丙○○所
書寫，則其中「紀錄丙○○」並非偽造。原判決竟認定該部分亦係偽造，其所認定之
事實，即與卷證不符而為證據上之理由矛盾。又原判決既認定該會議紀錄僅其附表所
列之部分係偽造，則「議畢散會同時分發議事錄影本」，與「出席股東簽名及會議記
錄影本簽收表」及劉盛耀、胡利男、連中興、賴五團暨賴五亮五人之簽名等部分即屬
真正。已詳前述。則自訴人劉盛耀等五人當然執有該被偽造之會議紀錄影本。法院為
查明真實，應命各該自訴人提出該影本予以核對，以供判斷被告應否負偽造責任。自
有調查之必要性。乃竟未經調查，遽認被告偽造該會議紀錄，即屬應於審判期日調查
之證據而未予調查，且足以影響判決結果。當然為違背法令。又該會議紀錄上（六）
討論事項案由（２）「劉盛耀等侵占00000000元並留債四百萬元請准以00
000000元實質讓售營業財產賠償受損。請公決」部分，除「劉盛耀侵占」五字
外，亦未被認定為偽造。然則劉盛耀既未侵占，何以須「賠償受損股」﹖原判決未予
查明，率行斷章取義，認被告偽造該紀錄，亦屬應於審判期日調查之證據而未予調查
，且足以影響被告是否成立犯罪。自屬違法。(四)、原判決事實欄二＼(六)記載，「以事
先盜蓋胡劉秀美印章之該公司用紙（編號○○九五九號），推由丙○○於六十九年十
二月二十九日至七十年元月七日間，偽造胡劉秀美出席之六十九年十二月二十六日上
午十時、下午十五時華菱公司股東臨時會議及董事會全員大會會議紀錄」，然其理由
項下並未敘明其所以如此認定之證據及如何、於何時取得胡劉秀美之印章之依據，顯
屬判決不備理由，且足以影響判決之結果。(五)、按被告無自證無罪之義務。原判決理
由二＼（三）以被告並未提出具體證據證明曾合法通知全體股東出席股東會議，亦未
能提出股東張玉、乙○○、胡劉秀美、賴吳和子委託代理人代為出席該會之委託書
，以證明各該股東曾經與會……為由，認定被告未經合法召集股東大會，並有變造股
東會議紀錄行為，其認定犯罪事實及證據取捨，顯違證據法則及論理法則，且足以影
響被告罪名之成立否。(六)、查股份有限公司股份之轉讓，記名股票，由股票持有人以
背書轉讓之。非將受讓人之本名或名稱記載於股票，並將受讓人之本名或名稱及住所
或居所記載於公司股東名簿，不得以其轉讓對抗公司。公司法第一百六十四條、第一
百六十五條第一項各有明文規定。而無記名股票之轉讓，則應以交付之方法為之。（
貴院五十六年台抗字第四四四號判例參照）。故股份有限公司股權之轉讓，不以向主
管機關登記為要件。被告持偽造之文件向主管機關登記，並不能取得股份有限公司之
股權，持偽造之文件向主管機關登記，自亦不生詐欺得利之問題，乃法律常識。原判
決以被告持偽造之公司章程、胡利男等人之股權轉讓同意書等文件，交由不知情之高
秀爵持向主管機關申請公司變更登記，於七十年三月五日以建一字第一二四一七號函
准變更登記，係以詐術取得胡利男等六人在華菱公司之股權，論以刑法第三百三十九
條第二項之詐欺得利罪，其事實之認定，顯無法律上之依據，其法律之適用，更屬違
誤，並足以影響被告罪名之是否成立。案經確定，且不利於被告，爰依刑事訴訟法第
四百四十一條、第四百四十三條提起非常上訴，用予救濟並予糾正等語。
第按科刑判決所認定之事實，與其所採用之證據不相適合，固屬證據上理由矛盾，其
判決當然違背法令；惟如認定事實與其採用之證據互相一致，僅因筆誤而將「變造」
誤載為「偽造」時，即難遽認判決理由矛盾。查原判決於事實欄內已認定被告等「變
造」華菱公司六十九年九月二十日上午十時之股東會及董事臨時會聯合全員大會會議
紀錄，於其理由內已說明「……經本院（即原審）前審將該會議紀錄送請法務部調查
局鑑定結果，證實該次會議紀錄確經變造，其中開會時間……部分，均有刮擦起毛之
現象，對光立現，該部分之文字認係經過塗改，有該鑑定報告附……可稽，其係塗改
劉盛耀等人已有簽名之文件加以『偽造』，情極灼然……，該會議紀錄實係其等所偽
造，殊無疑義」。又稱：「……該六十九年九月二十日之會議紀錄係出於塗改『偽造
』甚明，……又前揭會議紀錄既係塗改以前經劉盛耀等人簽名之會議紀錄影本簽收表
加以『偽造』，劉盛耀等人簽名之真正，尤無解於被告等偽造文書罪之成立」，再稱
：「附表一編號２所示六十九年九月二十日之會議既出於變造……」等，足證原判決
事實及理由均認定被告等係利用該公司舊有股東會及董事會臨時聯合全員大會會議紀
錄，「變造」華菱公司六十九年九月二十日上午十時之股東會及董事臨時會聯合全員
大會紀錄甚明，至論述中縱有出現「偽造」字樣，亦僅屬筆誤，尚難據以認定原判決
事實理由矛盾。次查原判決事實欄(六)記載「……同時偽造業務上不實文書，在……公
司股東臨時會決議錄上，虛偽登載……連同……之股權轉讓同意書六份，由乙○○一
併送交……使承辦公務員將各該不實事項登載於職務上所掌公文書上……」乙節，雖
有「偽造業務上不實文書」字樣，然並未說明該等文書係被告業務上所製作，且依該
段事實認定，均足顯示被告等係以偽造文書方式，向台北市政府建設局申請公司變更
登記，使承辦公務員將各該不實事項登載於職務上所掌之公文書，依法應成立使公務
員登載不實罪，故上開「偽造業務不實文書」一詞，應屬贅語，原判決未依刑法第二
百十五條論科，亦無不合。再查股份有限公司雖應於設立登記後三個月內發行股票，
然並不以發行股票為成立要件，此觀公司法第一百六十條之一規定甚明，則被告等因
華菱公司未發行股票，乃以偽造股東胡利男等六人之股權轉讓同意書，向主管機關辦
理股東變更登記，以詐術取得胡利男等六人在華菱公司之股權，原判決論以刑法第三
百三十九條第二項之詐欺得利罪，即無不合，上訴意旨以股份有限公司股權之轉讓，
不以向主管機關登記為要件，被告持偽造之文件向主管機關登記，並不能取得股份有
限公司之股權，自亦不生詐欺得利之問題云云，顯有誤會。末按採證認事乃事實審法
院之職權，苟其證據之取捨及事實之認定並不違背論理法則及經驗法則，即不容任意
指為違法。又依法應於審判期日調查之證據未予調查，致適用法令違誤，須以顯然於
判決有影響者，始屬判決違背法令。查華菱公司六十九年九月二十日之股東會及董事
會臨時聯合全員大會會議紀錄，確為被告等共同變造，業經原判決詳其調查證據之
結果及其取捨認定之理由，並說明被告乙○○固曾以公司負責人身分，分函各股東於
六十九年九月二十日上午在公司會議室召開股東會，惟經股東劉盛耀以程序不合為由
函覆拒絕參加，而其他股東張玉、乙○○、胡劉秀美、賴吳和子等均證稱未參加該
次會議及未在該會議紀錄簽名，則被告等主張已合法通知股東參加會議，自應就此積
極事實，舉證以實其說，原判決以被告等未提出具體證據證明曾合法通知開會，亦未
能提出股東張玉等人之出席委託書，並以連忠興既非股東又於六十九年八月一日已
離職，沒有參與六十九年九月二十日股東會之必要，且該次會議紀錄確經變造，亦經
法務部調查局鑑定明確，上訴意旨僅以被告無自證無罪之義務，指責原判決認定事實
違反證據法則及經驗法則，亦有誤會。另上訴意旨所稱：(一)縱認會議紀錄係屬變造，
然紀錄中「紀錄丙○○」字樣並非偽造。(二)原審未命自訴人劉盛耀等五人提出變造之
會議紀錄影本。(三)會議紀錄上六討論事由(2)除「劉盛耀侵占」五字外，並未被認定為
偽造，則劉盛耀何以須「賠償受損」，未加調查，(四)原判決未調查及說明被告等如何
取得胡劉秀美印章並持以偽造會議紀錄之依據等枝節問題，原判決未詳為論述，尚於
判決顯然不生影響，揆諸上開說明，亦難據以認定原判決違背法令，本件非常上訴意
旨，難認有理由，應予駁回。
據上論結，應依刑事訴訟法第四百四十六條，判決如主文。
中      華      民      國     九十     年      五      月      三      日
                              最高法院刑事第二庭
                                  審判長法官  莊  來  成
                                        法官  呂  潮  澤
                                        法官  謝  俊  雄
                                        法官  白  文  漳
                                        法官  蘇  振  堂
      右正本證明與原本無異
                                              書  記  官
中      華      民      國     九十     年      五      月      十      日


司法院資訊處製作；財團法人民間司法改革基金會備份。
